【裁判字號】    89,上易,1385
【裁判日期】    890929
【裁判案由】    詐欺
【裁判全文】
臺灣高等法院高雄分院刑事判決          八十九年度上易字第一三八五號
    上訴人  台灣高雄地方法院檢察署檢察官
    被      告  丙○○
    選任辯護人  康進益
                王國論
右上訴人因被告詐欺案件，不服臺灣高雄地方法院八十九年度易字第五一六號中華民
國八十九年七月十八日第一審判決（起訴案號：臺灣高雄地方法院檢察署八十八年度
偵字第三七二六四號），提起上訴，本院判決如左：
      主      文
原判決撤銷。
丙○○連續意圖為自己不法之所有，以詐術使人將本人之為交付，處有期徒刑壹年貳
月。
      事      實
一、丙○○明知自己經濟狀況欠佳，仍於民國八十四年十一月八日（即農曆乙亥年九
    月十六日），在高雄縣彌陀鄉南寮村光華五巷九之二號，召集甲○○、乙○○○
    等人含會首共計七十六會、每會會金為新台幣（下同）五千元之民間互助會，採
    內標制，每月農曆十六號，開標一次，並於每年四月、八月、十二月之二號均加
    會一次，欲藉此週轉資金。嗣因其資金週轉不靈之緣故，丙○○竟基於意圖為自
    己不法所有之概括犯意，自八十四年十一月八日起，在上開住處，利用互助會員
    互不相識，且於每月開標時，未必全部到場之機會，竟謊稱「這是人家歐巴桑的
    私房錢，不想讓人知道」等語，以不告知參與標會之人當次得標者姓名之方式，
    多次自行標取當次會款，而向甲○○、乙○○○等其他活會會員收取會款時則佯
    稱「得標者不願他人知悉」等語，使活會會員陷於錯誤，各交付扣除該次丙○○
    所稱之標金後之會款予丙○○，嗣於八十八年三月三日（即農曆八十八年一月十
    六日）甲○○得標後，丙○○無力支付會款，宣告止會，而該互助會已進行五十
    一會（不含最後甲○○標得之會），應僅剩二十五會活會，然實際上卻仍有四十
    二會活會，始知丙○○以上開方式已冒標十七次，總計約詐得三百二十三萬三千
    三百零六十元（須扣除其丙○○自己之二會，以標金最高額與最低額之平均數計
    算，平均一會約詐得十九萬零一百八十元）。
二、貳由甲○○、乙○○○訴請臺灣高雄地方法院檢察署檢察官偵查起訴。
      理      由
一、訊據被告丙○○對於前開邀集民間互助會、連續多次詐標會款之事實，供承不諱
    ，核與告訴人甲○○、乙○○○之指訴，及証人葉永慶、郭金選、葉榮利、葉會
    在、郭清日、郭清村、何正義、李正義、蘇振春、葉文筆、蔡聽花、蔡國良、林
    蘇玉時、林萬順、林平助、陳嘉首、葉三因、孫蔣翠玉等証述之情節相符，復有
    告訴人提出之死、活會會員名單及每會標金明細表附卷可佐。按被告邀集之互助
    會、連同會首共有七十六會，至八十八年二月三日（即農曆八十七年十二月十六
    日）、已進行五十一會，應僅剩二十五個活會，而竟尚有四十二個活會未標，是
    被告冒標十七次會款甚明。被告之自白與事實相符，事証明確，被告之犯行洵堪
    認定。
二、查被告捏造某活員名義詐標會款，嗣即宣告止會，顯見有不法所有之意圖，而施
    用詐術，使各活會會員誤認為真，而交付會款，核被告所為，係犯刑法第三百三
    十九條第一項之詐欺取財罪。被告每次冒標後，向未得標之各會員詐取會款，係
    一行為觸犯數罪名之想像競合犯，仍從一詐欺取財罪處斷。被告先後多次詐欺取
    財犯行，時間緊接，犯同一之罪名，顯係基於概括犯意，反覆為之，應依連續犯
    規定，以一罪論，為加重其刑。
三、原審論處被告罪刑，固無不合，惟詐欺取財罪，以意圖為自己或第三人不法之所
    有，為必要之構成要件，原判決就被告如何有不法所有之意圖，未於理由敘明，
    尚有未洽，檢察官上訴意旨以被告犯罪之時間甚長，且迄未與告訴人成立和解，
    難認有悔改無再犯之虞，原判決宣告緩刑不當等情，亦非無理由；應由本院將原
    判決撤銷改判。爰審酌被告為圖私利，詐取多數人會款，金額達三百多萬元、使
    多數人受害，影響社會經濟秩序甚鉅，及犯罪後坦承犯行，態度尚好，事後償還
    部分會款（被告自承倒會一千多萬元，共償還三百七十五萬元），迄本院審理時
    ，尚未與告訴人成立和解等一切情狀，量處如主文所示之刑。被告連續冒標會款
    十七次，情節非輕，而倒會一千多萬元，僅償還三百多萬元，難認悔改之意，自
    不宜宣告緩刑。又檢察官上訴意旨以被告有填寫標單冒標會款等情，告訴人等於
    原審陳明被告於標單上有寫名字及金額云云。惟為被告所否認，告訴人乙○○○
    於本院亦陳明「被告標單都不給我們看、只說誰標到而已」，且被告係以「某會
    員不想讓人知道」之方式冒標會款，自不可能於會單上寫會員之姓名，告訴人於
    原審之供述不實，自無足採。公訴人並無起訴被告有偽造文書犯行，此部分上訴
    意旨為無理由，因原判決已撤銷改判，爰併予敘明。
四、據上論斷，應依刑事訴訟法第三百六十九條第一項前段、第三百六十四條、第二
    百九十九條第一項前段、刑法第三百三十九條第一項、第五十五條、第五十六條
    罰金罰鍰提高標準條例第一條前段，判決如主文。
本案經檢察官張其主到庭執行職務。
中    華    民    國     八十九     年         九     月     二十七     日
                              臺灣高等法院高雄分院刑事第五庭
                                  審判長法官  吳水木
                                        法官  陳朱貴
                                        法官  洪慶鐘
右正本證明與原本無異。
不得上訴。
                                      書記官  陳金卿
中    華    民    國     八十九     年       十       月        二      日
附錄：本判決論罪科刑法條：
刑法第三百三十九條第一項
意圖為自己或第三人不法之所有，以詐術使人將本人或第三人之物交付者，處五年以
下有期徒刑、拘役或科或併科一千元以下罰金。
                                                                        Ｇ


司法院資訊處製作；財團法人民間司法改革基金會備份。
